臺灣高等法院臺南分院刑事判決　　　　　　　　　　　　　　　　　　　行股
　　上　訴　人
　　即　被　告　Ｂ　○　○
　　選任辯護人　鄭　淑　子
右列上訴人因偽造文書等案件，不服臺灣雲林地方法院九十年度訴字第二一八號中華
民國九十一年三月十四日第一審判決（起訴案號：臺灣雲林地方法院檢察署九十年度
偵字第二二六七號，及同署移送併辦：九十年度偵字第二四三五號、第二四六四號、
第三七二０號），提起上訴，本院判決如左：
    主      文
原判決撤銷。
Ｂ○○連續行使偽造私文書，足以生損害於他人，處有期徒刑伍年。
    事      實
一、Ｂ○○分別於民國（下同）八十四年八月十五日、八十七年八月一日、八十七年
    十二月二十五日、及八十九年五月十日，先後冒用其夫鍾桂助（另為不起訴處分
    ）之名義擔任會首，在雲林縣崙背鄉○○村○○路一四一號住處，招募如附表一
    至四所示之互助會四會，各會會期、會員人數、每會金額、標會時間、及地點，
    均詳如各該附表所示，並利用其身任會首之便，假用李秀琴、阿菊（Ｆ○○○）
    、阿梅（Ｅ○○）、及Ｄ○○等人名義，冒充人頭會員參加各該互助會，所參加
    之互助會詳如各該附表所示，嗣其因經濟狀況惡化，且為支付向地下錢莊借款所
    需之利息，竟基於意圖為自己不法所有及偽造私文書之概括犯意，自不詳時間起
    ，在如附表一至四所示之地點，連續偽造如附表一至四所示之活會會員姓名及標
    息於標單上，持之向到場之會員佯稱由各該被冒名之人得標，並於開標後向其他
    會員詐取會款（各次冒標情形詳如附表一至四），致上開會員誤以為係其他活會
    會員得標，而分別交付其會款，其因此詐得會款達數千萬元，並於收取會款後，
    將之花用殆盡，足生損害於全體會員及如附表一至四所示偽造標單上之活會會員
    ，迄九十年五月一日起，其因無力再支付鉅額之會款，遂片面宣布停標，並於偵
    查犯罪機關發覺其犯罪前，於九十年五月十五日，主動向臺灣雲林地方法院檢察
    署檢察官自首，進而接受裁判。
二、案經Ｂ○○向臺灣雲林地方法院檢察署檢察官自首後，由該署檢察官自動簽分偵
    查起訴，及由申○○、辰○○分別訴請該署檢察官，暨法務部調查局雲林縣調查
    站函請該署檢察官偵查後移送併辦。
    理      由
一、上訴人即被告Ｂ○○，對於右揭其以鍾桂助名義召集互助會，冒用上開人名為人
    頭參加互助會，且未經附表一至四所示會員之同意，偽造標單據以冒標會款，致
    生損害於被冒用人之信用及權益，及使不知情之會員陷於錯誤，仍如期繳交會款
    ，並於收取會款後將之花用殆盡之犯罪事實，已迭據其先後在歷次偵審中供承不
    諱，核與被害人申○○、戊○○（會單記載「李太白」、「李太伯」、「戊○○
    」）、亥○○（會單記載其夫「陳鍾亮」）、乙○○、辰○○、Ａ○○（會單記
    載「阿松」）、地○○（會單記載其公司「國順」）、李美珠、寅○○（會單記
    載其夫「林振村」）、庚○○（會單記載其本人或夫「李明潭」）、午○○、黃
    ○○、玄○○（會單記載其夫「李良芳」、「曾清峰」）、戌○○（會單記載其
    夫李茂樹之偏名「李英欽」）、李茂樹、丙○○、子○○（會單記載其母「李程
    月」及夫「李長佳」）、宙○（會單記載其本人及子「廖文宏」、「廖文賢」、
    妻「廖蔡為」）、李謀、丁○○、卯○○、未○○、丑○○（會單記載「李珮青
    」、「嘉泰」）、Ｅ○○、Ｆ○○○、天○○（會單記載其夫「李日森」）、巳
    ○○、己○○（會單記載其夫「李萬裕」）、辛○○○（會單記載其夫「李和順
    」）、壬○○（會單記載其夫「酉○○」）、廖國（會單記載其本人及其父「廖
    建泉」）、宇○○、廖國洋、李茂樹、甲○○（會單記載其偏名「毛健強」）、
    癸○○、Ｄ○○、及Ｃ○○等人，指訴上開互助會遭被告冒名參加或遭冒標之情
    節相符，並有上開四組互助會之會單、債權人名冊在卷足稽，顯見被告確有冒名
    偽造標單詐取會款之情事至明。而被告詐騙所得之金額，因其與各會員均無法提
    出附表一至四所示之互助會，各期係由何人得標，及各會次係以多少標息標得會
    款之資料，致無從比對出被告係以何人名義冒標及其先後順序、標息多少，而為
    精確之計算，故本院不認定被告係以何活會會員之名義冒標、冒標之標息數額及
    詐騙之金額，而逕以如附表一至四所示之方式記載審認，亦併此敘明。綜上本件
    事證已臻明確，被告之犯行洵堪認定，應予依法論科。
二、按刑法第三百三十九條第一項明定詐欺取財罪之成立，除主觀上須有意圖為自己
    或第三人不法之所有外，客觀上須以詐術使人將本人或第三人之物交付，始足當
    之，性質上為對個別財產之犯罪，其財物之交付或權利移轉本身，已足使被害人
    對於該財物或權利喪失使用、收益或處分之權能，縱行為人曾給付相當或更高之
    對價，仍無礙於詐欺罪之成立，至被害人全體之財產有無減少，在所不問。查合
    會契約雖有認僅係會首與各會員間成立契約關係，不論何人得標，會首對於已領
    取會款之會員（即一般所謂死會），均得請求給付該次應繳會款（即死會會款）
    ，是以縱有冒標之情形，其詐標之對象應僅限於尚未得標之會員（即一般所稱活
    會會員）。惟實際運作上如遇會首破產、逃匿或有其他事由致合會不能繼續進行
    時，甚多情形皆由未得標會員推選一人或數人，處理已得標會員應給付之各期會
    款者，故應認合會契約係會首與會員及會員與會員間彼此信賴關係而成立，而會
    首僅係代得標會員收取會款，此對照民法債篇新增訂合會一節之立法修正說明即
    明。是以會首如有冒標情形，並據以向已得標之會員收取會款，縱已得標會員前
    曾標取會款取得對價，惟其仍因此喪失對該死會會款之使用、收益及處分之權能
    ，而蒙受財產上之損害，就此部分仍應成立詐欺取財罪。次查民間互助會之標單
    ，僅記載會員姓名及標息金額，依互助會之習慣，填寫金額係表示欲標取會款之
    利息，姓名部分代表出價標取會款之會員，自足以表示一定用意之證明，依刑法
    第二百二十條第一項之規定，該標單應以私文書論。核被告所為，係犯刑法第二
    百十六條、第二百十條之行使偽造私文書罪，及刑法第三百三十九條第一項之詐
    欺取財罪。其偽造署押為偽造私文書之部分行為，偽造私文書後復持以行使，偽
    造之低度行為應為行使之高度行為所吸收，均不另論罪。其冒標詐取會款之行為
    ，同時侵害如附表一至四所示互助會多數會員之法益，係以一行為觸犯數詐欺取
    財罪名，應依想像競合犯之例，從一詐欺取財罪處斷。其先後多次行使偽造私文
    書及先後多次詐欺取財犯行，均各時間緊接，犯罪構成要件相同，顯均各係基於
    概括犯意反覆為之，均應依連續犯規定各以一罪論，並均依法加重其刑。其以冒
    簽標單之方式遂行詐取會員之會款，所犯行使偽造私文書及詐欺取財二罪間，具
    有方法結果之牽連關係，應從一重之行使偽造私文書罪處斷。其所犯如附表二所
    示冒標詐取會款部分，雖未經檢察官提起公訴，然因與已起訴之事實，具有裁判
    上一罪之連續犯關係，為起訴效力所及，本院自應併予審判。又其犯罪後於偵查
    犯罪機關發覺其犯罪前，即主動向臺灣雲林地方法院檢察署檢察官自首，既有自
    首狀在卷為憑，且進而接受法院裁判，自應依自首規定減輕其刑。原審認被告罪
    證明確，因予論罪科刑，固非無見。惟查原判決既認被告所犯行使偽造私文書及
    詐欺取財二罪間，有方法結果之牽連關係，繼又謂係以一行為觸犯行使偽造私文
    書及詐欺二罪，均應從一重之行使偽造私文罪處斷（見原判決第五頁第一、二行
    ），顯有理由矛盾之不當；且被告所犯情節固足認非屬輕微，然縱依連續犯規定
    加重其刑至二分之一，法定最重本刑亦僅有期徒刑七年六月，況其又係出面自首
    ，依法亦應減輕其刑，再較諸實務上同類型案件所為之量刑情形，原判決遽對被
    告量處有期徒刑六年，亦嫌過重。被告上訴意旨，指摘原判決量刑過重不當，自
    為有理由，且原判決復有上開可議之處，自屬無可維持，應由本院將原判決予以
    撤銷改判。爰審酌被告之素行、犯罪之動機、目的、手段、被害人所受損害，及
    其犯後坦承犯行頗有悔意，暨在本院審理期間，亦提出所有之土地，請其辯護人
    與被害人聯絡尋求和解清償方案，復有各該土地登記簿謄本及郵局回執存卷足稽
    ，顯見其犯後並非惡意躲避被害人之追索，蓄意不願與被害人和解等一切情狀，
    改對其量處有期徒刑五年，以資懲儆。至被告冒標時在標單上所偽造之署押，既
    據被告自承業於開標後已將該標單丟棄，客觀上顯已滅失不存在，爰不另為沒收
    之諭知，附此敘明。
三、據上論斷，應依刑事訴訟法第三百六十九條第一項前段、第三百六十四條、第二
    百九十九條第一項前段，刑法第五十六條、第二百十六條、第二百二十條第一項
    、第二百十條、第三百三十九條第一項、第五十五條、第六十二條前段，罰金罰
    鍰提高標準條例第一條前段，判決如主文。
本案經檢察官曾顯智到庭執行職務。
中      華      民      國    九十一    年      八      月     十三     日
                                  臺灣高等法院臺南分院刑事第二庭
                                      審判長法官  林  永  茂
                                            法官  陳  清  溪
                                            法官  蘇  重  信
右正本證明與原本無異。
如不服本判決，應於判決送達後十日內向本院提出上訴狀，其未敘述理由者並應於提
出上訴狀後十日內向本院補提理由書（應附繕本)。
                                      法院書記官  劉  岳  文
中      華      民      國    九十一    年      八      月     十三     日
刑法第二百十六條：
行使第二百十條至第二百十五條之文書者，依偽造、變造文書或登載不實事項或使登
載不實事項之規定處斷。
刑法第二百十條：
偽造、變造私文書，足以生損害於公眾或他人者，處五年以下有期徒刑。
刑法第三百三十九條第一項：
意圖為自己或第三人不法之所有，以詐術使人將本人或第三人之物交付者，處五年以
下有期徒刑、拘役或科或併科一千元以下罰金。
附表一：
  會期：自八十四年八月十五日起至九十年五月十五日（起訴書誤載為九十年六月）
        止。
  會員人數：含會首計七十會。
  每會金額：每會一萬元，採內標制。
  開標時間：每月十五日中午一時整。
  開標地點：雲林縣崙背鄉○○村○○路一四一號。
  冒標情形：(1)已開標六十九次，活會應只剩下一會，但尚有九會活會，故有八會活
              會遭冒標【尚有戊○○（會單記載李太白）一會、寅○○（會單記載
              林振村）一會、午○○一會、黃○○一會、子○○（會單記載李程月
              ）一  會、宙○一會、卯○○一會、Ｆ○○○二會（其中一會為蘇雪
              梅所有，見本院九十年八月二十八日訊問筆錄），共九會活會，其中
              有八會活會遭冒標】（以上見法務部調查局雲林縣調查站所整理之會
              員出面指述情形一覽表）。
            (2)被告自白冒用鍾桂助名義召集互助會，並冒標活會中戊○○一會、李
              程月一會、卯○○一會、宙○一會、林振村一會、阿菊（Ｅ○○）一
              會（以上見被告刑事自首狀）、午○○一會（見本院九十年八月二十
              八日訊問筆錄），各次冒標之時間及標息不詳。
附表二：
  會期：自八十七年八月一日起至九十二年十一月一日止。
  會員人數：含會首計六十四會。
  每會金額：每月一萬元，採內標制。
  開標時間：每月一日中午一時整。
  開標地點：雲林縣崙背鄉○○村○○路一四一號。
  冒標情形：(1)已開標三十三次，活會應只剩下三十一會，但尚有四十三會活會，故
              有十二會活會遭冒標【尚有申○○二會、戊○○三會、地○○五會、
              庚○○（會單記載李明潭、阿恩）三會、午○○三會、黃○○二會、
              丙○○四會、子○○三會、宙○六會（會單記載宙○、廖文宏、廖文
              賢、廖家陽）、丁○○二會、卯○○三會、未○○二會、己○○三會
              、宇○○二會，共四十三會活會，其中有十二會活會遭冒標】（以上
              見法務部調查局雲林縣調查站所整理之會員出面指述情形一覽表）。
            (2)被告自白冒用鍾桂助名義召集互助會，並冒用「李秀琴」名義為人頭
              ，參加互助會冒標詐騙會款（於八十八年二月一日以三千元標得及於
              八十八年三月一日以二千八百元標得，以上見臺灣雲林地方法院九十
              年他字第四四四號第二十一頁背面被告自白），另冒標活會中申○○
              一會（於九十年二月一日以三千五百元標得，見本院九十年八月十七
              日訊問筆錄被告自白）、丙○○一會（被告自首時所提會單之丙○○
              部分，螢光筆所劃僅一會，且被告於九十年五月三十日偵查中自白僅
              冒標丙○○一會）、卯○○一會、午○○二會、李明潭三會、阿恩一
              會、廖文賢一會、廖家陽一會、廖文宏一會（以上見被告刑事自首狀
              ），各次冒標之時間及標息不詳（除前開被告已自白之冒標時間、金
              額外）。
附表三：
  會期：自八十七年十二月二十五日起至九十一年五月二十五日止。
  會員人數：含會首計四十二會。
  每會金額：每月三萬元，採內標制，底標二千元。
  開標時間：每月二十五日中午一時整。
  開標地點：雲林縣崙背鄉○○村○○路一四一號。
  冒標情形：(1)已開標二十九次，活會應只剩下十三會，但尚有二十三會活會，故有
              十會遭冒標【尚有申○○二會、戊○○一會、亥○○一會、乙○○一
              會、辰○○一會、Ａ○○（會單上記載阿松）二會、庚○○一會、廖
              日來一會、玄○○（會單記載李良芳）二會、丙○○一會、宙○三會
              、卯○○一會、丑○○二會、Ｅ○○一會、Ｆ○○○一會、天○○一
              會、壬○○一會，共二十三會活會，其中有十會活會遭冒標】（以上
              見法務部調查局雲林縣調查站所整理之會員出面指述情形一覽表，其
              中該一覽表關於活會數目，有宙○三會活會部分漏予計算）。
            (2)被告自白冒標活會中阿松一會（標息四千八百元，何時冒標不記得，
              見本院九十年八月二十八日訊問筆錄被告自白）、卯○○一會、廖水
              和一會、李良芳一會、曾清峰一會、辰○○一會、午○○一會、宙○
              一會、阿菊一會、阿梅一會、Ｃ○○一會、庚○○一會（以上見被告
              刑事自首狀），各次冒標之時間及標息不詳（除前開被告已自白之冒
              標時間、金額外）。
附表四：
  會期：自八十九年五月十日起至九十三年九月十日止
  會員人數：含會首計五十三會。
  每會金額：每月二萬元，採內標制，底標二千元。
  開標時間：每月十日中午一時整。
  開標地點：雲林縣崙背鄉○○村○○路一四一號。
  冒標情形：被告自白冒用鍾桂助名義召募互助會，並冒用「阿菊（指Ｆ○○○）」
            、「阿梅（指Ｅ○○）」（以上見被告刑事自首狀）、「Ｄ○○」（見
            被告於九十年五月三十日偵查中自白、本院九十年十月九日訊問筆錄被
            告自白，及九十年十月十七日證人Ｄ○○證稱：「一開始我母親並無告
            訴我以我名義跟該會，而因我母親有向我借錢，後來起會後我母親才告
    訴我，有以我名義替我跟該會．．．」）、「李秀琴」（見被告於九十
            年五月三十日偵查中自白）之名義為人頭，參加此互助會，並冒標詐騙
            會款。各次冒標之時間及標息不詳。
